【裁判字號】    99,婚,75
【裁判日期】    990817
【裁判案由】    離婚
【裁判全文】
臺灣臺南地方法院民事判決                99年度婚字第75號
原      告  乙○○
被      告  甲○○中國大陸地.
上列當事人間請求離婚事件，經本院於民國99年8月3日言詞辯論
終結，判決如下：
    主      文
准原告與被告離婚。
訴訟費用新臺幣肆仟伍佰參拾元由被告負擔。
    事實及理由
一、本件被告未於言詞辯論期日到場，核無民事訴訟法第386條
    所列各款情形，爰依原告之聲請，由其一造辯論而為判決。
二、本件原告起訴主張：
  (一)原告乙○○（男，民國○○年○月○日生，身分證統一編號：Ｚ0
    00000000號）與被告甲○○（女，67年1月16日生，中國大
    陸地區人民）於92年10月20日在中國福建省南平市登記結婚
    ，92年11月6日在我國戶政機關辦理結婚登記，兩造未育有
    子女，目前婚姻關係存續中。
  (二)兩造結婚後，被告即來臺與原告同住，惟兩造個性不合，觀
    念也有差異。至94年5月間被告稱：要返回中國大陸探視母
    親，原告表示同意，也幫被告購買來回機票，被告在94年5
    月19日返回中國大陸。惟被告返回中國大陸後，迄今均未再
    回來臺灣與原告同住，兩造分居至今已有五年之久。起初原
    告曾主動打電話與被告連絡，惟被告一再向原告要錢，原告
    即不再與被告連絡，被告則從未主動打電話給原告，兩造間
    最後一次連絡在94年8、9月間。查兩造分居已有五年之久，
    長期均無互動往來，彼此個性不合，觀念也有差異，被告亦
    不願意返臺與原告同住，雙方均無意再維持婚姻關係，兩造
    間顯然存有難以維持婚姻之重大事由存在，爰依民法第1052
    條第2項規定，提起本件訴訟等情。並聲明：准原告與被告
    離婚。
三、被告則以：
    被告未於言詞辯論期日到場，據其提出之書狀記載：兩造婚
    姻期間，原告性格怪異，限制被告人身自由，有賭博、嗜酒
    、徹夜不歸等惡習，使得被告無法再與原告共同生活，中國
    福建省紹武市人民法院已於96年6月18日判決准予兩造離婚
    等語，資為抗辯。
四、得心證之理由：
  (一)按結婚或兩願離婚之方式及其他要件，依行為地之規定。判
    決離婚之事由，依臺灣地區之法律。夫妻之一方為臺灣地區
    人民，一方為大陸地區人民者，其結婚或離婚之效力，依臺
    灣地區之法律。臺灣地區與大陸地區人民關係條例第52條第
    1項、第2項及第53條定有明文。
  (二)原告主張其為臺灣地區人民，被告為中國大陸地區人民，兩
    造於92年10月20日在中國福建省南平市登記結婚，92年11月
    6日在我國戶政機關辦理結婚登記，兩造未育有子女，目前
    婚姻關係存續中之事實，業據原告提出戶籍謄本、結婚證、
    結婚公證書、財團法人海峽交流基金會證明書為證，並經本
    院依職權向臺南縣善化鎮戶政事務所調閱兩造結婚登記相關
    資料，有臺南縣善化鎮戶政事務所99年2月5日南縣善戶字第
    0990000240號函及所附結婚登記申請書、結婚公證書、財團
    法人海峽交流基金會證明書等在卷足稽，核屬相符，堪信原
    告主張上開事實為真正。因之，依上開規定，兩造間判決離
    婚之事由，應依臺灣地區之法律。
  (三)次按夫妻之一方，有民法第1052條第1項10款以外之重大事
    由，難以維持婚姻者，夫妻一方得請求離婚。但其事由應由
    夫妻一方負責者，僅他方得請求離婚，民法第1052條第2項
    定有明文。次按民法第1052條第2項規定，有同條第一項以
    外之重大事由，難以維持婚姻者，夫妻之一方得請求離婚。
    是否有難以維持婚姻之重大事由，判斷標準為婚姻是否已生
    破綻而無回復之希望，此不可由原告已喪失維持婚姻意欲之
    主觀面加以認定，而應依客觀的標準，即難以維持婚姻之事
    實，是否已達於倘處於同一境況，任何人均將喪失維持婚姻
    希望之程度以決之（參照最高法院87年度臺上字第1304號判
    決）。又民法第1052條第2項所稱「有前項以外之重大事由
    ，難以維持婚姻者」，係抽象的、概括的離婚事由，此乃緣
    於民國74年修正民法親屬編時，為因應實際需要，參酌各國
    立法例，導入破綻主義思想所增設。但其事由應由夫妻一方
    負責者，僅他方得請求離婚，是其所採者為消極破綻主義精
    神，而非積極破綻主義。關於「難以維持婚姻之重大事由」
    ，其判斷之標準為婚姻是否已生破綻而無回復之希望。而婚
    姻是否已生破綻無回復之希望，則應依客觀之標準，即難以
    維持婚姻之事實，是否已達於倘處於同一境況，任何人均將
    喪失維持婚姻意欲之程度而定。至於同條項但書所規定「難
    以維持婚姻之重大事由應由夫妻之一方負責者，僅他方得請
    求離婚」，乃因如肯定有責配偶之離婚請求，無異承認恣意
    離婚，破壞婚姻秩序，且有背於道義，尤其違反自己清白（
    clean hands)  之法理，有欠公允，同時亦與國民之法感情
    及倫理觀念不合，因而採消極破綻主義。倘該重大事由，夫
    妻雙方均須負責時，應比較衡量雙方之有責程度，僅責任較
    輕之一方得向責任較重之他方請求離婚，如有責程度相同時
    ，雙方均得請求離婚，始屬公允，是責任較重之一方應不得
    向責任較輕之之他方請求離婚（參照最高法院94年度臺上字
    第115號判決）。
  (四)原告另主張兩造結婚後，被告即來臺與原告同住，惟兩造個
    性不合，觀念也有差異。至94年5月間被告稱：要返回中國
    大陸探視母親，原告表示同意，也幫被告購買來回機票，被
    告在94年5月19日返回中國大陸。惟被告返回中國大陸後，
    迄今均未再回來臺灣與原告同住，兩造分居至今已有五年之
    久。起初原告曾主動打電話與被告連絡，被告則從未主動打
    電話給原告，兩造間最後一次連絡在94年8、9月間，長期均
    無互動往來等情，業據原告提出被告之入出國日期證明書為
    憑，並舉證人即原告女兒李宛馨到庭證稱：「（問：證人是
    否知道被告在94年5月19日離開原告並且回去大陸？）當時
    我不在現場，也不清楚原因，我是直到95年聽爺爺、奶奶陳
    述時才知道這件事情，當時我爺爺、奶奶告訴我被告回大陸
    的原因是要回去探視其母親，但我是聽來的，是否真的如此
    我不清楚。」等語（見本院99年8月3日言詞辯論筆錄）。再
    經本院依職權向內政部入出國及移民署調閱被告出入境資料
    ，查明被告未管制入境，其於94年5月19日出境後未再入境
    ，有內政部入出國及移民署99年2月24日移署出停泰字第099
    0023983號函及所附被告出入境紀錄及入境申請書等資料在
    卷足稽，堪信兩造確自94年5月19日被告返回中國大陸起分
    居至今，已有五年之久，且長期均無互動往來。
  (五)又被告辯稱：伊已於96年間向中國福建省紹武市人民法院起
    訴請求判決與原告離婚，並業經上開法院於96年6月18日判
    決准予兩造離婚在案，有被告所提出中國福建省紹武市人民
    法院（2007）邵民初字第220號民事判決書可參，自非無據
    。至於被告另辯稱：兩造婚姻期間，原告性格怪異，限制被
    告人身自由，有賭博、嗜酒、徹夜不歸等惡習，使得被告無
    法再與原告共同生活云云，均未據被告舉證以實其說，空言
    抗辯，尚難採信
  (六)查兩造自94年5月19日被告返回中國大陸起分居至今，已有
    五年之久，且長期均無互動往來，兩造各自分別向中國大陸
    地區法院及我國法院起訴請求判決兩造離婚，客觀上兩造共
    同生活所需誠擎的互敬互愛之基礎已不復存在，兩造均無維
    持此婚姻關係之意欲，應認為兩造婚姻已生破綻，次查，原
    告自承兩造個性不合，觀念也有差異，另參以被告向中國大
    陸地區法院起訴請求判決兩造離婚時，亦主張：「共同生活
    期間，兩人因生活方式，習慣存在差異及性格不合，經常發
    生矛盾，感情始終不好。」等語以觀，有中國福建省紹武市
    人民法院（2007）邵民初字第220號民事判決書可考，顯見
    兩造主要係因個性、習慣、觀念之歧異，導致分居而無法共
    同生活，則兩造婚姻關係破裂之事由應可歸責於兩造，且兩
    造之有責程度相同，揆諸前開說明，兩造均得請求判決離婚
    。是原告依上開民法第1052條第2項規定，請求判決離婚，
    於法尚無不合，應予准許。
五、本件訴訟費用應由敗訴之被告負擔。經查，原告支出第一審
    訴訟費用（裁判費）新臺幣（下同）3,000元，登報費用1,5
    30元，合計4,530元，應由被告負擔，爰確定如主文第二項
    所示。
六、據上論結，本件原告之訴為有理由，依民事訴訟法第385條
    第1項前段、第78條、第87條第1項，判決如主文。
中    華    民    國    99    年    8     月    17    日
                  家事法庭    法  官  鄭  彩  鳳
以上正本係照原本作成。
如對本判決上訴，須於判決送達後20日內向本院提出上訴狀。如
委任律師提起上訴者，應一併繳納上訴審裁判費。
中    華    民    國    99    年    8     月    17    日
                              書記官  黃  心  怡

司法院資訊處製作；財團法人民間司法改革基金會備份。
